臺灣臺南地方法院臺南簡易庭民事判決
                                   108年度南簡字第1221號
原      告  王清福
訴訟代理人  蔡育欣  律師
被      告  蔡鎮宇
訴訟代理人  吳炳輝  律師
被      告  蔡忠雄
            蔡錳郎
            蔡文富
上列當事人間請求交付標的物等事件，經本院於民國110年7月20
日言詞辯論終結，判決如下：
    主  文
原告之訴駁回。
訴訟費用由原告負擔。
    事實及理由
一、本件被告蔡忠雄、蔡錳郎、蔡文富（下再蔡忠雄等3人）經
    合法通知，無正當理由未於言詞辯論期日到場；被告蔡鎮宇
    經合法通知，無正當理由未於最後言詞辯論期日到場，經核
    均無民事訴訟法第386條所列各款情形，爰依原告之聲請，
    由其一造辯論而為判決。
二、本件原告主張：原告與訴外人即被告之被繼承人蔡王於民
    國92年9月8日訂立國有養地租賃權協議書（下稱系爭協議書
    ），雙方約定蔡王就坐落臺南市○○區○○段0000地號土地（
    下稱系爭土地）內、如附圖所示編號A部分土地（下稱系爭A
    部分土地），對於訴外人財政部國有財產署（下稱國產署）
    之租賃權，屬於原告所有；詎被告於蔡王死亡後，拒不交
    付系爭A部分土地予原告，且不協同原告就系爭A部分土地辦
    理國有養地租賃契約承租人名義變更登記。為此，爰依繼承
    及系爭協議書之約定，提起本訴等語。並聲明求為判決：被
    告應連帶將系爭A部分土地交付予原告；被告應協同原告將
    系爭A部分土地之承租人變更為原告。
三、被告蔡鎮宇未於最後言詞辯論期日到場，惟據其先前到場所
    為之陳述略以：
  ㈠被告蔡鎮宇與國產署就系爭土地另訂有國有養地租賃契約書
    （下稱系爭契約），本院106年度南簡字第1349號民事判決
    （下稱前案判決，該民事事件，下稱前案）之效力應不及於
    被告蔡鎮宇，前案判決並無拘束被告蔡鎮宇之效力。
  ㈡被告蔡鎮宇乃基於與國產署另訂之系爭契約占有系爭土地，
    並無交付系爭土地予原告之必要，亦無協同原告將系爭A部
    分土地之承租人變更為原告之義務等語。
  ㈢並聲明求為判決：原告之訴駁回，如受不利判決，願供擔保
    ，請准宣告免為假執行。
四、被告蔡忠雄等3人經合法通知，未於言詞辯論期日到場，亦
    未提出書狀為任何聲明或陳述。
五、得心證之理由：
  ㈠原告主張依系爭協議書之約定，請求被告連帶將系爭A部分土
    地交付予原告，有無理由？
    1.兩造間是否因原告與蔡王欝訂立系爭協議書而有契約關係
      存在？
      ⑴按民事訴訟法第400條第1項所稱既判力之客觀範圍，不
        僅關於其言詞辯論終結前所提出之攻擊防禦方法有之，
        即其當時得提出而未提出之攻擊防禦方法亦有之。是為
        訴訟標的之法律關係，於確定之終局判決中經裁判者，
        當事人之一造以該確定判決之結果為基礎，於新訴訟用
        作攻擊防禦方法時，他造應受其既判力之拘束，不得以
        該確定判決言詞辯論終結前，所提出或得提出而未提出
        之其他攻擊防禦方法為與該確定判決意旨相反之主張，
        法院亦不得為反於確定判決意旨之認定（最高法院105 
        年度台上字第2032號判決參照）。
      ⑵查，兩造分別為前案判決之原告及被告；原告於前案以
        原告與蔡王欝訂立系爭協議書而被告為蔡王欝之繼承人
        為由，訴請本院確認兩造間系爭協議書之契約關係存在
        ；嗣經本院以前案判決確認兩造間系爭協議書之契約關
        係存在，並因無人上訴而告確定，此為兩造所不爭執，
        並有前案判決影本1份在卷可按（參見本院108年度南司
        調字第281號卷宗第23頁至第26頁），揆之前揭說明，
        被告自應受前案判決既判力之拘束，不得為與前案判決
        意旨相反之主張，本院亦不得為反於前案確定判決意旨
        之認定。是以，足認兩造間業因原告與蔡王欝訂立系爭
        協議書而有契約關係存在。至被告蔡鎮宇與國產署就系
        爭土地雖另訂系爭契約，惟對於被告蔡鎮宇應受束，並
        無影響。被告蔡鎮宇抗辯：被告蔡鎮宇與國產署就系爭
        土地另訂系爭契約，前案判決之效力應不及於被告蔡鎮
        宇，前案判決並無拘束被告蔡鎮宇之效力等語，應有誤
        會，不足採憑。
　　2.系爭協議書是否為轉租之約定？
      ⑴按稱租賃者，謂當事人約定，一方以物租與他方使用收
        益，他方支付租金之契約，民法第421條第1項定有明文
        。次按，轉租係指租賃關係存續中，承租人將租賃物出
        租予第三人，原租賃關係仍存在於出租人與原承租人之
        間，亦即同時存在二個不同之租賃關係；而租賃權之讓
        與，則係原承租人，得出租人之同意，將租賃權讓與他
        人，由受讓人成為承租人，兩者尚有不同（最高法院83
        年度台上字第2652號判決意旨參照）。租賃權之讓與，
        乃承租人將其因契約所生之權利義務，概括的讓與第三
        人承受，並與該承受人成立契約者，係屬契約承擔，與
        單純之債權讓與不同，非經出租人之承認，對出租人不
        生效力（最高法院108年度台上字第1758號判決意旨可
        照）；如出租人拒絕承認，固不生契約承擔之效力，惟
        承租人與第三人間之契約並不因此而當然無效，承租人
        仍負有使第三人成為承租人之契約義務，如出租人拒絕
        承認，承租人應負債務不履行之損害賠償責任。
      ⑵查，系爭協議書共有5條，第1條約定：「前述地號土地
        之租賃權利原係全部由甲方（按：指本件原告）之亡父
        王德勝先生所承租，於王德勝先生將其中2.125387公頃
        之權利出售予乙方（按：指蔡王）之配偶蔡火山先生
        後，因國有財產局當時租賃權利不得辦理部份權利分割
        登記之限制，而將全部租賃權利移轉登記予蔡火山先生
        名下，嗣後蔡火山先生再將租賃權利全部登記予乙方之
        名義。實際上甲方確實由亡父王德勝繼承取得壹點參零
        零零公頃之租賃權利無訛」等語，乃敘述系爭土地內1.
        3公頃之租賃權，應屬原告之緣由等情；第2條約定：「
        對於甲方所繼承取得壹點參零零零公頃之權利，為免因
        甲方無名義造成將來之糾紛，蔡火山先生曾出具切結書
        乙份以證明甲方所應得之權利，並交由甲方保管。緣甲
        方因保管不慎而將該份切結書遺失屬實，事經雙方同意
        ，再立本協議書以證明甲方確實繼承取得壹點參零零零
        公頃之權利無訛。雙方並同時宣告無論前立之切結書落
        於何人之手，該份切結書即日起作廢，甲方確實僅擁有
        壹點參零零零公頃之租賃權利」等語，乃約定雙方訂立
        系爭協議書，證明系爭土地內1.3公頃之租賃權屬於原
        告；第3條約定：「將來如何辦理租賃權利之分割登記
        或國有財產局辦理買賣登記時，乙方應無條件出具所需
        之全部證件配合甲方辦理，絕不得藉故刁難或要求任何
        金錢上之補償」等語，乃約定蔡王於原告辦理租賃權
        一部讓與之相關程序或國有財產署辦理買賣登記時，應
        無條件配合辦理等情；第4條約定：「於向國有財產局
        承租期間內所需之一切租金及因租賃關係所生之費用，
        皆由甲、乙雙方依應得權利比例各自負擔。如有任何補
        償費可領取時，亦依應得權利比例各自取得」等語，則
        約定租金及租賃關係所生之費用，按雙方就租賃權之比
        例負擔，如有補償費可以領取時，亦按租賃權之比例負
        擔；第5條約定：「前列各款係經甲、乙雙方意思表示
        願意成立，嗣後各無反悔，恐口無憑，特立本協議書為
        證，同文作成三份，由雙方及見證人各執壹份」等語，
        則在強調系爭協議書各款約定乃經雙方合意而訂立等情
        ；此外，別無被告之被繼承人蔡王將系爭土地內1.3公
        頃土地出租予原告使用收益，或原告應如何支付租金予
        被告之被繼承人蔡王之約定。足見原告與被告之被繼
        承人蔡王訂立之系爭協議書，並非就系爭土地內1.3公
        頃土地為轉租之約定，而係以系爭協議書重申原告就系
        爭土地內1.3公頃土地有租賃權，並約定被告之被繼承
        人蔡王於原告辦理租賃權一部讓與之相關程序或國有
        財產署辦理買賣登記時，應無條件配合辦理，揆之前揭
        說明，系爭協議書，應非轉租之約定，而為關於租賃權
        一部讓與之約定。
    3.系爭協議書之約定是否違反耕地三七五減租條例（下稱減
      租條例）第16條第1項規定，應屬無效？
      ⑴按減租條例第16條第1項、第2項規定：「承租人應自任
        耕作，並不得將耕地全部或一部轉租於他人」。「承租
        人違反前項規定時，原訂租約無效」。該法條第1項前
        段「承租人應自任耕作」，係屬強制規定，該項後段為
        轉租之禁止規定，並非逕對租賃權讓與所為之禁止規定
        。又耕地承租人將其租賃權讓與於他人，倘經出租人同
        意，且受讓人自任耕作，耕地租佃關係已於出租人與受
        讓人之間發生，而生債之更改之效果，既非承租人不自
        任耕作，亦非轉租，應非在前揭規定禁止之列（最高法
        院84年度台上字第1554號判決參照；另吳啟賓著，租賃
        法論，新學林出版股份有限公司出版，107年3月修訂2
        版一刷，第157頁，亦同此見解，可資參照）。惟如承
        租人於出租人同意租賃權全部或一部讓與以前，將租賃
        物之全部或一部交由受讓人耕作，即違反減租條例第16
        條第1項規定，將使原訂租約無效。　　
      ⑵查，原告與被告之被繼承人蔡王所訂者，既為關於租賃
        權一部讓與之約定，已如前述，揆之前揭說明，系爭協
        議書之約定應不在減租條例第16條第1項規定禁止之列
        ，自無因違反減租條例第16條第1項規定而屬無效之可
        能。
　　　⑶至國產署109年5月1日臺財產南南三字第10906058480號
        函文（下稱國產署109年5月1日函文），雖記載「內政
        部93年3月10日臺內地字第0930066140號函示略以，承
        租人將承租耕地轉租、轉讓、借與他人使用、與他人交
        換耕作、作業全部委託他人代耕或雇工耕作為主體，無
        論係耕地之全部或一部，均屬未自任耕作。準此，無論
        承租人轉租或轉讓，均違反『自任耕作』之規定」等語。
        惟按，法官依據法律獨立審判（憲法第80條）。各機關
        依其職掌就有關法規所為之釋示，法院於審判案件時，
        應依其獨立確信之判斷，認定事實，適用法律，不受行
        政機關釋示之拘束（司法院釋字第137號、第216號、釋
        字第407號解釋、第586號解釋理由書參照），是本院自
        不受國產署前揭函文所表示法律意見之拘束。況且，自
        國產署109年5月1日函文所引用內政部前揭函示之文義
        觀之，內政部前揭函示所乃針對承租人將「承租耕地轉
        讓」之情形而為釋示，而非針對承租人將租賃權讓與之
        情形而為釋示；且租賃權之讓與，須經出租人之同意，
        如出租人同意承租人將租賃權之全部或一部轉讓，法律
        並無禁止或限制之必要。是國產署109年5月1日函文援
        引內政部前開並非針對承租人將租賃權讓與之情形所為
        之釋示而為前揭解釋，應不足採。　　　　
　  4.被告有無將系爭A部分土地交付予原告之可能？
      ⑴按民法上所謂給付不能，係指依社會觀念其給付已屬不
        能者而言（最高法院107年度台上字第73號判決可參）
        。次按，減租條例第16條第1項，所謂承租人應自任耕
        作，係指承租人應以承租之土地供自己從事耕作之用。
        同條第2項規定承租人違反應自任耕作之規定時，原訂
        租約無效。所謂無效，係當然無效，並不待出租人主張
        ，即當然向後失其效力（最高法院107年度台上字第235
        6號判決意旨參照）。且所謂承租人將耕地全部或一部
        轉租他人者，原訂租約無效，依其規定之本旨推之，係
        指全部租約無效（最高法院103年度台上字第2724號判
        決意旨可參）。
      ⑵查，系爭土地目前雖由被告蔡鎮宇管領，惟因被告蔡鎮
        宇係因與國產署另訂系爭契約而取得占有系爭土地之正
        當權源，且系爭土地乃減租條例所稱之耕地，被告蔡鎮
        宇依減租條例第16條第1項規定，應自任耕作，被告蔡
        鎮宇於出租人國產署同意其將系爭A部分土地之租賃權
        讓與原告以前，並無將系爭A部分土地交予原告使用、
        收益之權限，是被告蔡鎮宇應無將系爭A部分土地交付
        予原告之可能。
　　　⑶退而言之，縱認系爭A部分土地之交付，僅係事實行為，
        與被告蔡鎮宇有無將系爭A部分土地交予原告使用、收
        益之權限無涉；衡諸國家設置法院之目的，在於透過嚴
        謹之訴訟程序及法律適用程序，以和平之方式解決紛爭
        ；而民事訴訟之目的，則在解決紛爭，維持私法秩序之
        和平；並酌以法院如判命被告蔡鎮宇將系爭A部分土地
        交付予原告，且判決確定，則系爭契約於被告蔡鎮宇依
        照法院判決之內容，將系爭A部分土地交付予原告之際
        ，即會因違反減租條例第16條第1項規定，當然向後失
        其效力，被告蔡鎮宇將喪失占有系爭土地之正當權源，
        原告亦無從取得占有系爭A部分土地之正當權源，無異
        於要求被告蔡鎮宇幫助原告無權占有系爭A部分土地；
        又如原告持確定判決，向本院執行處聲請強制執行，本
        院執行處解除被告蔡鎮宇之占有，使歸原告占有，更無
        異於以國家之強制力幫助原告不法侵害系爭土地之所有
        人對於系爭A部分土地之所有權，不僅將衍生其他紛爭
        ，更破壞私法秩序之和平，顯然有悖於國家設置法院及
        民事訴訟之目的。準此，自應認法院不得判命被告蔡鎮
        宇將系爭A部分土地交付予原告，被告蔡鎮宇將系爭A部
        分土地交予予原告之給付，依社會觀念，應屬不能。　
        　　
　　　⑷查，原告主張系爭土地目前由被告蔡鎮宇管領（參見本
        院108年度南簡字第1221號卷宗第42頁），為被告蔡鎮
        宇於言詞辯論時所不爭執，被告蔡忠雄等3 人已於相當
        時期受合法之通知，而於言詞辯論期日不到場，亦未提
        出準備書狀爭執，原告主張之前揭事實，自堪信為真正
        。從而，足認被告蔡忠雄等3人目前均未占有系爭土地
        。又被告蔡忠雄等3人目前既均未占有系爭土地，自無
        從將屬於系爭土地一部之系爭A部分土地交付予原告之
        可能。
      ⑸綜上所陳，足認被告均無將系爭A部分土地交付予原告之
        可能。
    5.原告主張依系爭協議書之約定，請求被告連帶將系爭A 部
      分土地交付予原告，有無理由？
      ⑴按債之關係發生後給付不能者，無論其不能之事由如何
        ，債權人均不得請求債務人為原定之給付，此觀民法第
        225條及第226條之規定自明。倘債權人仍請求為原定之
        給付，即屬不應准許，此為法院應依職權調查之事項（
        最高法院103年度台上字第498號判決參照）。　　　
      ⑵查，觀諸系爭協議書之內容，並無隻言片語提及被告應
        將系爭土地之全部或一部交付予原告，被告有無將系爭
        A部分土地交付予原告之給付義務，已非無疑；況且，
        縱認被告依系爭協議書之約定，有將系爭A部分土地交
        付予原告之給付義務，因被告均無將系爭A部分土地交
        付予原告之可能，已如前述，被告將系爭A部分土地交
        付予原告之給付義務，亦屬給付不能。是以，原告主張
        依系爭協議書之約定，請求被告連帶將系爭A部分土地
        交付予原告，揆之前揭說明，自不應准許。
　　  ⑶至原告雖主張：基於契約相對性，本件訴訟僅須審酌被
        告是否應依系爭協議書，履行給付義務，且本於當事人
        進行主義，被告並未抗辯系爭契約有無無效之事由，本
        件訴訟自無須審理等語。惟查，按有關訴之聲明是否合
        法、確定及可能之事由，乃法院應依職權調查之事項（
        最高法院84年度台上字第1238號判決參照）。查，被告
        有無將系爭A部分土地交予予原告之可能，乃有關本件
        訴訟訴之聲明是否可能之事由，揆之前揭說明，本院自
        應依職權調查之，原告主張基於契約相對性，本件訴訟
        僅須審酌被告是否應依系爭協議書，履行給付義務，且
        本於當事人進行主義，被告並未抗辯系爭契約有無無效
        之事由，本件訴訟自無須審理等語，尚有誤會。
   ㈡原告主張依系爭協議書之約定，請求被告協同原告將系爭A 
     部分土地之承租人變更登記為原告，有無理由？
     1.國產署無法同意辦理承租人名義變更，有國產署109年5
       月1日臺財產南南三字第10906058480號函文1份在卷可按
       （參見本院卷第163頁、第164頁），是被告蔡鎮宇已無
       協同原告將系爭A部分土地之承租人變更登記為原告之可
       能。準此，原告主張依繼承及系爭協議書之約定，請求
       被告蔡鎮宇將系爭A部分土地之承租人變更登記為原告，
       自屬無據。　　　 
 　　2.系爭土地目前乃由被告蔡鎮宇向國產署承租，被告蔡忠
       雄等3人應無將原非由自己所承租系爭A部分土地之承租
       人變更登記為原告之可能。又被告蔡忠雄等3 人既無將
       系爭A部分土地之承租人變更登記為原告之可能，已如前
       述，則原告主張依繼承及系爭協議書之約定，請求被告
       蔡忠雄等3人協同將原告將系爭A部分土地之承租人變更
       為原告，亦屬無據。
　　 3.至國產署110年2月1日臺財產南南三字第11006013270號
       函文（下稱國產署110年2月1日函文）說明四，雖記載：
       「……本案倘經貴院判決確定，系爭土地租賃權自始未移
       轉，王清福君取得係受讓自王德勝君，本辦事處得重新
       審認王德勝君第一出租日期60年1月1日時王清福君是否
       符合同戶共爨之換約對象；又倘係繼承取得王德勝君之
       遺產，應依繼承法令相關規定，取得承租權，本辦事處
       得依貴院判決，更正租約由蔡鎮宇及王清福君分別承租
       」等語；國產署110年7月14日臺財產南南三字第1103203
       6710號函文（下稱國產署110年7月4日函文）說明二，則
       記載「本案倘經貴院判決確定借名契約成立，本辦事處
       將依貴院判決意旨，更正蔡鎮宇君之承租面積，…」等語
       。惟查：
　　　 ⑴自國產署109年10月22日台財產南南三字第10932047470
         號函文所載，國產署於63年3月14日乃與蔡火山簽訂國
         有養地租賃契約書，是與國產署簽訂國有養地租賃契
         約書之承租人應為蔡火山，王德勝於蔡火山與國產署
         訂立國有養地租賃契約書後，對於國產署並無任何權
         利存在，王德勝死亡後，亦無任何對於國產署之權利
         或義務，可由其繼承人王德勝繼承，應無國產署110年
         2月1日函文說明四所述之情形存在。況且，國產署業
         已函復本院，國產署110年2月1日函文說明四之記載，
         乃依原告陳述之內容而為說明，有國產署110年3月29
         日臺財產南南三字第11032014590號函文在卷可按（參
         見本院卷第317頁），益徵國產署110年2月1日函文說
         明四之記載，僅係轉述原告之個人意見，與原告片面
         之主張無殊，並無參考之價值。
　　　 ⑵按借名契約，其內容不違反強制禁止規定或公序良俗者
         ，始應承認其法律效力。又減租條例第16條第1項所謂
         承租人應自任耕作，係指承租人應以承租之土地供自
         己從事耕作之用而言。且減租條例第16條第1項之規定
         ，係屬法律強制規定，一有違反，原訂租約即屬無效
         （最高法院85年度台聲字第590號裁定參照）。查，與
         他人訂立借名契約，由他人出面與出租人訂立耕地租
         約，再由他人將耕地之全部或一部交予自己使用、收
         益，此類借名契約之內容本身，雖未直接違反減租條
         例第16條第1項前段之強制規定，惟衡諸出租人如依此
         類借名契約履行，將承租土地之全部或一部，交由該
         他人使用、收益，將違反減租條例第16條第1項之強制
         規定；而承租人違反減租條例第16條第1項規定者，又
         有刑事責任，此參諸減租條例第24條規定自明，是此
         類借名契約之內容，顯係課予出名人違反刑事法律之
         契約義務，其內容應已違反公序良俗。是以，自不應
         承認此類借名契約之法律效力，更不應以此類借名契
         約存在為由，認為承租人得將承租土地之全部或一部
         ，交予他人使用、收益。國產署110年7月4日函文認為
         倘本院判決確定借名契約成立，將依本院判決意旨，
         更正原告之承租面積，應無足取。
六、綜上所陳，原告主張依繼承及系爭協議書之約定，請求被告
    連帶將系爭A部分土地交付予原告；被告應協同原告將系爭A
    部分土地之承租人變更為原告，為無理由，應予駁回。
七、本件事證已臻明確，兩造其餘攻擊防禦方法，經審酌與本院
    前揭判斷不生影響，均毋庸再予審酌，附此敘明。
八、據上論述，本件原告之訴為無理由，依民事訴訟法第436條
    第2項、第385條第1項前段、第78條，判決如主文。
中　　華　　民　　國　　110 　年　　8 　　月　　10　　日
                  臺灣臺南地方法院臺南簡易庭
                          法  官  伍逸康
以上正本係照原本作成。　　　　　　　　　　　　　
如不服本判決，應於送達後20日內，向本院提出上訴狀並表明上
訴理由，如於本判決宣示後送達前提起上訴者，應於判決送達後
20日內補提上訴理由書（須附繕本）。     
中　　華　　民　　國　　110 　年　　8 　　月　　10　　日
　　　　　　　　　　　　　書記官  康紀媛